臺北高等行政法院判決　　　　　　　　　　　　　　　九十年度訴字第四七八七號
　　　　　　　　　　　　　　　.
　　原　　　告　甲○○
　　訴訟代理人　丙○○
　　被　　　告　經濟部智慧財產局
　　代　表　人　陳明邦（局長）
　　訴訟代理人　丁○○
　　參　加　人　乙○○
　　訴訟代理人　李旦律師
　　　　　　　　江俊賢律師
右當事人間因服務標章事件，原告不服經濟部中華民國九十年五月十六日經（九○）
訴字第○九○○六三一○○六○號訴願決定，提起行政訴訟，並經本院裁定允許參加
人獨立參加本件被告之訴訟。本院判決如左：
    主  文
原告之訴駁回。
訴訟費用由原告負擔。
    事  實
緣原告於民國（以下同）八十七年六月十一日以「透心涼」服務標章，指定使用於當
時商標法施行細則第四十九條所定商品及服務分類表第四十二類之冷熱飲料店、飲食
店、小吃店、冰果店、餐廳服務，向前經濟部中央標準局（八十八年一月二十六日改
制為經濟部智慧財產局）申請註冊，經該局准列為註冊第一○九七一一號服務標章（
以下簡稱系爭服務標章，如附圖一）。嗣參加人以該註冊服務標章有違註冊時商標法
第七十七條準用同法第三十七條第十四款之規定，並提出其經營透心涼冰果室所使用
之「透心涼」服務標章（以下簡稱據以評定服務標章，如附圖二）之照片、宗親會刊
物、各式證明書為證據，對之申請評定，經被告審查，以八十九年七月二十日中台評
字第八八○六一一號服務標章評定書為系爭服務標章註冊無效之處分。原告不服，提
起訴願，遭駁回後，遂向本院提起行政訴訟，並經本院裁定允許參加人獨立參加本件
被告之訴訟。茲摘敘兩造及參加人之訴辯意旨如左：
甲、原告方面：
    原告未於言詞辯論期日到場，據其提出之書狀，聲明、陳述如左：
一、聲明：求為判決訴願決定及原處分均撤銷。
二、陳述：
１、商標法第三十七條第十四款規定：「相同或近似於他人先使用於同一服務或類似
    服務之服務標章者，而申請人因與該他人間具有契約、地緣、業務往來或其他關
    係，知悉他人服務標章存在者」，不得註冊。
２、此條款之要件為：須有「具體事實」為證，否則無從認定。綜觀參加人之引以為
    證者，不外：
(1)、照片：其上不見任何拍攝日期，從何判定其拍攝日期，是否在原告提出標章申請
    案前？若在其後，則是否尚具證據力？更況，參加人係主動提出評定者，實難脫
    臨訟製作之可能。
(2)、宗親會刊物：宗親會係一地方性組織，觀其名，推其義，可知加入者應盡為「郭
    」姓人氏，其流傳性有限，廣告力嚴重不足。除此之外，尚有二大缺失：一為年
    代久遠，二為數量僅一則；其證據力實至為薄弱。再者，若一商標僅恃如此稀少
    且證據力不足即宣告評定成立，則是否意謂欲申請商標者，根本不用花費達新台
    幣（以下同）四千元之費用（且並非保證一定會取得專用權），另外再等上一年
    半的時間，大費周章的尋求商標法保護，僅需花上二、三百元於名不見經傳的刊
    物上登上一則不起眼之廣告，另外隨意拍上幾張照片備用，即可合法排除方圓數
    十里內之他人申請，如此一來，反而更形按部就章之申請者為傻瓜。我國係奉行
    「註冊主義」者，而妨害我國之登記主義，實莫此為甚，主管機關豈可不慎！更
    況，著眼於商標安定原則，亦不應輕易評定成立，罔顧原告之權益。
(3)、各式證明書：其內容包括鎮民代表、里長、食品公司所各自出具，不明內情者，
    猛一看，似乎內容非常豐富，但若稍一推斷即可知，鎮民代表、里長之任期均有
    所限制，並非十幾年來均由同一人出任，而觀其證明書上卻直書能證明自五十二
    年即開始經營或是至少已經營十一年，豈不有違常理？八十八年出具之證明書，
    卻能證明十幾年前之事，且亦無法確定十幾年前之里長、鎮民代表是否即為證明
    書上之人，此係其證明書上之一大漏洞，而各級政府機關卻渾然不覺，誠屬怪哉
    。再者，僅餘和達食品公司之證明，其證明書上亦明指自七十八年即有生意往來
    ，則和達食品公司應一併提出其公司設立登記之證明，視其是否在七十八年之前
    即完成公司設立登記，如若不然，則其證明即為偽造，事關本件標章之存廢，請
    本院鄭重行事。
３、綜上所述，參加人之據以評定之資料均有嚴重瑕疵，證據力顯有不足，為此請判
    決如原告訴之聲明。
乙、被告方面：
一、聲明：求為判決如主文所示。
二、陳述：
１、服務標章圖樣相同或近似於他人先使用於同一營業或類似營業之服務標章，而申
    請人因與他人間具有契約、地緣、業務或其他關係，知悉他人服務標章存在者，
    不得申請註冊，為商標法第七十七條準用第三十七條第十四款所規定。而本款之
    適用係以兩造服務標章圖樣構成相同或近似為前提要件，而衡酌服務標章是否近
    似，應以具有普通知識經驗之消費者於消費時施以普通所用之注意，有無混同誤
    認之虞判斷之，同法施行細則第五十條準用第十五條第一項亦有明文。
２、查本件被告略以，參加人及其父郭騰雲於彰化縣鹿港鎮○○路經營「透心涼冰果
    室」長達十餘年之久，所檢附之營業場所照片可資證明確有營業之事實，七十七
    年五月發行之宗親會刊物，因其刊載年代距今有十餘年之久，堪認該刊物發行當
    時，郭氏父子已於彰化縣鹿港鎮○○路經營與系爭服務標章同名之冰果室；又鹿
    港鎮民代表、里長均為嫻熟地方事務人士，所檢具鹿港鎮民代表、中興里里長、
    與其有業務往來之和達食品有限公司出具之證明書，足可認參加人早於系爭服務
    標章註冊之前即首先使用據以評定服務標章於冰果店服務，原告以相同中文作為
    註冊第一○九七一一號「透心涼」服務標章申請註冊，復指定使用於冷熱飲料店
    、飲食店、冰果店等同一或類似之服務，自有首揭法條之適用，而為系爭服務標
    章註冊無效之處分，並無不合。
３、原告固訴稱，參加人申請評定所提供之照片未記載攝影日期，是否在系爭服務標
    章申請之前？所提供之宗親會刊物年代久遠，廣告僅一則，證據力甚為薄弱；至
    於鎮民代表、里長、食品公司所出具之證明書，按這些民意代表均有任期限制，
    斷無十年來均由一人擔任之理，除非申請評定人能夠提出歷屆擔任該公職人員之
    證明，且證明書為私文書，可能為人情壓力下不實之證明云云。惟查，依參加人
    所檢送之照片、相關當地公眾人物、往來廠商證明文件、刊物報導等事證資料，
    加以雙方營業場所相隔不遠，所產生的地緣關係，並從事於相同或類似之服務，
    自可據以推論原告於申請商標當時應已知悉參加人「透心涼冰果室」所使用之「
    透心涼」標章之存在；從而原告以相同之中文作為系爭服務標章圖樣，指定使用
    於相同或類似之服務申請註冊，自有前揭法條規定之適用。
４、綜上論述，被告之原處分洵無違誤，請判決如被告答辯之聲明。
丙、參加人之陳述：
１、按「商標圖樣相同或近似於他人先使用於同一或類似商品之商標，而申請人因與
    該他人間具有契約、地緣、業務往來或其他關係，知悉他人商標存在者，不得申
    請註冊」，為本件系爭服務標章註冊時商標法第七十七條準用第三十七條第十四
    款所明定。又按商標法第三十七條第十四款規定之立法意旨，係為維持商場秩序
    ，增訂因契約、地緣、業務往來或其他關係，而知悉他人先使用之商標，不准襲
    用註冊，故申請人因契約、地緣或業務之外之其他關係而有知悉他人先使用商標
    之存在之可能，其商標之註冊申請即有該條款規定之適用。
２、原告確有知悉參加人之據以評定服務標章存在，而以不正競爭行為搶先註冊之事
    實：
(1)、參加人及其父郭雲騰於彰化縣鹿港鎮○○路經營「透心涼冰果室」至今早已達十
    餘年以上之久，此有鹿港鎮鎮民代表、中興里里長及與其有業務往來之和達食品
    有限公司出具之證明書；七十七年五月發行之彰化縣郭氏宗親會會員大會刊物，
    及營業場所照片等證據可稽。雖原告辯稱參加人所提供之照片未記載攝影日期；
    宗親會刊物年代久遠，廣告僅一則；鎮民代表、里長、食品公司之證明書可能不
    實云云，惟參加人所呈之證據均純係證明參加人早於系爭服務標章註冊前便已首
    先使用於所經營之「透心涼冰果室」，此與宗親會刊物是否有對外流傳；廣告僅
    一則；或民意代表有任期限制云云，根本無關。蓋所有長年居住於該地附近之當
    地居民均可證明「透心涼冰果室」至今經營早已達十餘年以上，而鎮民代表或里
    長乃因係嫻熟地方事務之人士，故參加人以其為代表，用以證明該等事實，而原
    告對此事實乃知情，根本不應任意對此等證據之真正硬作強辯。
(2)、由參加人陳報之當地地圖可知，雙方營業場所距離僅二、三公里（原告地址：彰
    化縣鹿港鎮○○路○段二九二號；參加人地址：彰化縣鹿港鎮○○路二四二號）
    ，確係相距不遠。而按一般經驗法則，二服務標章圖樣完全相同，且指定營業項
    目亦完全相同，而營業場所又相距不遠，其發生機率甚微，除非當事人一方之服
    務標章圖樣係抄襲他方之圖樣。故就地緣關係而言，原告乃因知悉參加人「透心
    涼」標章之存在後，始以完全相同之服務標章名稱申請註冊。為此，請判決駁回
    原告之訴。
    理　由
一、本件原告經合法通知，未於言詞辯論期日到場，核無行政訴訟法第二百十八條準
    用民事訴訟法第三百八十六條各款所列之情事，爰依被告之聲請，由其一造辯論
    而為判決，合先敘明。
二、按服務標章圖樣「相同或近似於他人先使用於同一營業或類似營業之服務標章，
    而申請人因與該他人間具有契約、地緣、業務或其他關係，知悉他人服務標章存
    在者。」不得申請註冊，為商標法第七十七條準用第三十七條第十四款所規定。
    而本款之適用係以二造服務標章圖樣構成相同或近似為前提要件，而衡酌服務標
    章是否近似，應以具有普通知識、經驗之消費者於消費時施以普通所用之注意，
    有無混同誤認之虞判斷之，同法施行細則第五十條準用第十五條第一項亦有明文
    。
三、查本件被告略以，參加人及其父郭騰雲於彰化縣鹿港鎮○○路經營「透心涼冰果
    室」長達十餘年之久，所檢附之營業場所照片可資證明確有營業之事實，七十七
    年五月發行之宗親會刊物，因其刊載年代距今有十餘年之久，堪認該刊物發行當
    時，郭氏父子已於彰化縣鹿港鎮○○路經營與系爭服務標章同名之冰果室；又鹿
    港鎮民代表、里長均為嫻熟地方事務人士，所檢具鹿港鎮民代表、中興里里長與
    其有業務往來之和達食品有限公司出具之證明書，足可認參加人早於系爭服務標
    章註冊之前即首先使用據以評定服務標章於冰果店服務，原告以相同中文作為註
    冊第一○九七一一號「透心涼」服務標章申請註冊，復指定使用於冷熱飲料店、
    飲食店、冰果店等同一或類似之服務，自有首揭法條之適用，而為系爭服務標章
    註冊無效之處分，經查尚無不合。原告固於訴願及本件行政訴訟中均訴稱，參加
    人申請評定所提供之照片，未記載攝影日期，是否在系爭服務標章申請之前？況
    且這些照片有臨訟製作之可能；所提供之宗親會刊物，不但年代久遠，且僅有廣
    告一則，證據力甚為薄弱；至於鎮民代表、里長、和達食品有限公司所出具之證
    明書部分，這些民意代表均有任期限制，斷無可能十餘年來均由一人擔任，則證
    明書上之人是否即為十餘年前之民意代表，而可證明十餘年前之事？何況證明書
    為私文書，可能在人情壓力下做不實之證明云云。惟查，參加人所檢附之營業場
    所照片足資證明郭氏父子確有經營透心涼冰果室之事實，而七十七年五月發行之
    宗親會刊物堪認十餘年前該宗親會刊物發行時，郭氏父子已在彰化縣鹿港鎮○○
    路經營透心涼冰果室；又鹿港鎮民代表、里長均為嫻熟地方事務人士，參加人所
    檢具鹿港鎮民代表、中興里里長與其有業務往來之和達食品有限公司出具之證明
    書，亦可證明參加人早於系爭服務標章註冊之前即已使用據以評定服務標章於冰
    果室服務，是以，參加人所檢附之照片、宗親會刊物、當地鎮民代表、里長、往
    來食品公司證明文件等證據資料均係證明參加人早於系爭服務標章註冊前便已使
    用據以評定服務標章於其父子所經營之透心涼冰果室，此與宗親會刊物是否有對
    外流傳，廣告僅有一則，或民意代表有任期限制云云無關。又依參加人所陳報之
    當地地圖可知，雙方營業場所距離僅二、三公里（原告地址：彰化縣鹿港鎮○○
    路○段二九二號；參加人地址：彰化縣鹿港鎮○○路二四二號），相隔不遠，所
    產生的地緣關係，並從事於相同或類似之服務，自可據以推論原告於申請系爭服
    務標章當時應已知悉參加人經營透心涼冰果室所使用之「透心涼」服務標章之存
    在；從而原告以相同中文作為系爭服務標章圖樣，指定使用於相同或類似之服務
    申請註冊，自有違首揭法條規定。被告所為系爭服務標章註冊無效之處分，並無
    違誤，訴願決定予以維持，亦無不合。原告徒執前詞，訴請撤銷訴願決定及原處
    分，並無理由，應予駁回。
四、兩造其餘攻擊防禦方法與本件判決結果不生影響，故不逐一論述，併此敘明。
據上論結，本件原告之訴為無理由，爰依行政訴訟法第九十八條第三項前段、第二百
十八條，民事訴訟法第三百八十五條第一項前段判決如主文。
中　　華　　民　　國　　　九十一　　　年　　　七　　　月　　　三十一  　日
　　　　　　　　　　　　　　　臺 北 高 等 行 政 法 院  第 二 庭
            　　                    審 判 長 法    官  徐 瑞 晃
                                             法    官  李 得 灶
                                             法    官　吳 慧 娟
右為正本係照原本作成。
如不服本判決，應於送達後二十日內，向本院提出上訴狀並表明上訴理由，如於本判
決宣示後送達前提起上訴者，應於判決送達後二十日內補提上訴理由書（須按他造人
數附繕本）。
中　　　華　　　民　　　國　　九十一　　年　　　七　　　月　　三十一　　日
            　　　　　　　　　　　　　　     書 記 官  林 玉 卿
